臺灣板橋地方法院民事判決　　　　　　　 99年度訴字第311號
原　　　告　祥林科技股份有限公司
兼上 一 人
法定代理人　林士瑋
上二人共同
訴訟代理人　楊延壽律師
被　　　告　帥奇電信股份有限公司
法定代理人　刑秀華
訴訟代理人　文　聞律師
　　　　　　郝燮戈律師
上列當事人間請求返還借款事件，經本院於民國100 年8 月10日
言詞辯論終結，判決如下：
    主  文
被告應給付原告祥林科技股份有限公司新臺幣壹佰玖拾萬元，及
自民國九十九年二月二十四日起至清償日止，按年息百分之五計
算之利息。
被告應給付原告林士瑋新臺幣貳佰捌拾萬元，及自民國九十九年
二月二十四日起至清償日止，按年息百分之五計算之利息。
訴訟費用由被告負擔。
本判決第一項於原告祥林科技股份有限公司以新臺幣陸拾伍萬元
為被告供擔保後，得假執行；但被告如以新臺幣壹佰玖拾萬元為
原告祥林科技股份有限公司預供擔保，或將請求標的物提存，得
免為假執行。
本判決第二項於原告林士瑋以新臺幣玖拾伍萬元為被告供擔保後
，得假執行；但被告如以新臺幣貳佰捌拾萬元為原告林士瑋預供
擔保，或將請求標的物提存，得免為假執行。
    事實及理由
一、原告起訴主張：緣兩造間原有業務往來，被告因資金調度需
    要，前於民國97年5 月間數次向原告借款，因所借款項均僅
    短期借貸且均按時清償，致原告乃不疑有他，嗣於97年9 月
    起，被告又陸續向原告祥林科技股份有限公司（下稱祥林公
    司）借款新臺幣（下同）640 萬元，向原告林士瑋借款280
    萬元。惟被告迄今僅返還原告祥林公司450 萬元，餘款190
    萬元迄未清償，而有關對原告林士瑋之上開借款則分文未為
    清償，屢經催索，被告均藉詞拖延。詎被告為圖脫免上開債
    務，竟於98年1 月17日，由訴外人邢之光（即被告法定代理
    人之胞兄，並自稱係被告之實際負責人）夥同其他不詳姓名
    之男子多人，前往原告祥林公司，恐嚇原告林士瑋簽立其預
    先擬好，內容略載為「本公司及本人（即原告）切結之前..
    ..帥奇電信股份有限公司向本公司及本人所週轉之一切費用
    之本金及利息均一筆勾消，無需償還」之切結書（下稱系爭
    切結書），原告林士瑋遭其脅迫，在意思不自由之情況下，
    乃被迫簽立，被告嗣即執系爭切結書主張上開借款債務業經
    免除而無需返還。惟原告嗣即對訴外人邢之光提起恐嚇取財
    之告訴，案經臺灣臺北地方法院檢察署檢察官偵查後，認定
    訴外人邢之光以恐嚇方式逼迫原告林士瑋簽立系爭切結書之
    事實，原告並於98年4 月3 日以郵局存證信函撤銷該意思表
    示，則被告自不得再執系爭切結書作為拒絕還款之依據。又
    本件被告向原告等人借款未償之事證甚為明確，為此，爰本
    於消費借貸之法律關係，提起本件訴訟，並聲明求為判決：
    如主文第1 項、第2 項所示，暨陳明願供擔保，請准宣告假
    執行。
二、被告則以下列情詞資為抗辯，並聲明求為判決：原告之訴及
    假執行之聲請均駁回，如受不利判決，願供擔保請准宣告免
    為假執行。
  (一)被告固曾因向原告等人借款而收受原證1 、2 之匯款單所示
    之金額，惟原告業於98年1 月17日以原證3 之系爭切結書向
    被告表示免除上開債務，則依民法第343 條規定：「債權人
    向債務人表示免除其債務之意思者，債之關係消滅。」，故
    原告已不得再向被告請求返還本件之借款，原告之請求並無
    理由。
  (二)原告雖指稱其係遭受訴外人邢之光脅迫，始簽立系爭切結書
    ，且該脅迫行為業經提起公訴，原告業已依法表示撤銷該免
    除之意思表示云云。然原告上開指稱遭訴外人邢之光脅迫，
    始簽立系爭切結書云云並非事實，承辦檢察官尚未詳予調查
    即率行起訴，告訴人林士瑋及證人陳嘉雯所為指述內容均屬
    虛偽，皆不足作為不利被告之認定。事實上訴外人邢之光確
    實並無施行脅迫之情事，亦無脅迫之動機，而原告則確有自
    願同意免除之動機，故該免除之意思表示並無瑕疵，本件系
    爭借款債務確實業經原告簽立系爭切結書而予免除在案，原
    告之請求洵無基礎，應予駁回。
三、原告主張兩造之間因有業務往來，被告遂自97年9 月起陸續
    向原告借款週轉，迄今尚分別積欠原告祥林公司190 萬元、
    原告林士瑋280 萬元之借款債務未為清償之事實，被告除抗
    辯上開借款債務業經原告簽立系爭切結書予以免除，債之關
    係已消滅，原告應不得再行請求云云外，其餘均不爭執（見
    本院卷第32頁），並有原告所提出之匯款申請書回條聯7 紙
    在卷可稽（見本院卷第7 頁至第9 頁），堪信為真。至被告
    抗辯上開借款債務業經原告予以免除云云，則為原告所否認
    ，並以系爭切結書乃係因遭受訴外人邢之光脅迫，始被迫簽
    立，原告已依法撤銷該免除之意思表示，被告不得再執系爭
    切結書而拒絕還款等語為辯。是以本件兩造之爭執要旨，乃
    在於原告主張系爭切結書係遭脅迫所簽，原告已依法表示撤
    銷遭脅迫所為之意思表示等語，是否可取？乙節，茲審究如
    下。
四、按依卷附刑事卷證資料及被告所提出之歷次書狀所載，被告
    固以原告係因履行中華電信光纜接續盒採購契約時，無法提
    供原廠保固15年之文件，致經銷團隊不願與原告繼續合作及
    供貨，而有求被告實際負責人即訴外人邢之光說服其經銷團
    隊，並因得到訴外人邢之光協助減少損失，始於98年1 月17
    日書立系爭切結書，表示願意免除包括本件借款餘額470 萬
    元在內之一切費用之本金及利息，並據此抗辯渠無庸再行返
    還本件所積欠原告之系爭借款餘額云云。然被告上開所辯內
    容，為原告所否認，並以系爭切結書乃係遭脅迫所簽，原告
    並已表示撤銷等語資為抗辯。經查：
  (一)依卷附之98年1 月17日系爭切結書觀之，固以打字記載「茲
    因邢之光先生與其經營之公司同仁的努力及處置得當，始本
    公司（即原告祥林公司）及本人（即原告林士瑋）僅於中華
    電信南分公司corning 光纜接續盒採購案減少之損失，即高
    達新台幣貳仟萬元以上，故本公司（即原告祥林公司）及本
    人（即原告林士瑋）切結，立本切結書之前邢之光先生及其
    經營之豐嶼實業股份有限公司和帥奇電信股份有限公司向本
    公司（即原告祥林公司）及本人（即原告林士瑋）周轉之一
    切費用之本金及利息均一筆勾消無須償還」等語（見本院卷
    第10頁）。惟系爭切結書乃訴外人邢之光於98年1 月17日，
    至原告祥林公司辦公處所2 樓會議室，恫嚇原告祥林公司負
    責人即原告林士瑋稱：如果你不簽署該切結書，外面有一堆
    兄弟排隊等著收錢，你自己看著辦等語，致原告林士瑋心生
    畏懼，方簽立該98年1 月17日系爭切結書之事實，業經證人
    林士瑋於臺灣臺北地方法院（下稱北院）99年度訴字第24號
    恐嚇刑事案件偵審時證述綦詳〔見臺灣臺北地方法院檢察署
    98年度偵字第9286號卷（下稱偵字卷）第35-36 頁、北院卷
    一第221-222 頁背面、北院卷二第12-14 頁背面、第88-108
    頁背面〕，核與證人即原告公司員工林佳芬、陳嘉雯於上開
    刑案偵審時證述情節大致相符（見偵字卷第50-51 頁、第51
    -52 頁、北院卷一第200-220 頁）。其中證人林士瑋於北院
    審理時證稱：98年1 月17日，伊在2 樓辦公室看到外面被告
    （即邢之光，下同）有1 台車子開到伊公司門口，幾個人伊
    不清楚，當時伊辦公室內有陳嘉雯，被告及「陳仔」就直接
    跑到伊公司2 樓會議室，他們沒有看到陳嘉雯，被告就丟了
    兩份文件，叫伊要簽，文件內容第1 份就是所謂債權債務一
    筆勾消的切結書，另外1 份是1 式6 份是被告給他的協力廠
    商的，被告的協力廠商就包括井電、誠昌、貝迪、正旻、圓
    宏、威競等公司。第1 份切結書，在簽署之前，伊不想簽名
    ，被告就說你不簽署的話，外面一堆兄弟排隊等著跟你拿錢
    ，你自己看著辦，在這中間，被告就罵髒話，就拍桌子，伊
    迫於無奈就簽了，簽了之後，被告說還要蓋章，伊就打電話
    請林佳芬小姐把印章送上來，林佳芬送印章上來之後，被告
    拿印章自己用印，所以那個印章不是伊蓋的，是被告自己蓋
    的。因為有兩份文件，切結書伊有留，1 式6 份的切結書他
    們就全部拿走了，伊並沒有留存。1 式2 份的切結書就是債
    務一筆勾消的內容伊有看，但是後面1 式6 份的切結書伊沒
    有看，當時伊心理覺得很害怕等語（見北院卷一第22 1頁至
    第222 頁、卷二第12-14 頁背面）。而證人陳嘉雯於北院審
    理中亦證稱：伊在祥林公司任職10年，擔任會計兼秘書。伊
    辦公室座位在1 樓。98年1 月17日那天，伊在2 樓林士瑋的
    辦公室。當天伊只有聽到有被告的聲音，其他人伊沒有看到
    。被告來就到會議室，會議室剛好在林士瑋辦公室隔壁，伊
    沒有跟被告打招呼，伊沒有看到被告，只有聽到被告的聲音
    。當時會議室門是開的，伊有聽到林士瑋走進去會議室，請
    伊在辦公室等一下，之後有聽到摔東西，被告罵髒話，叫林
    士瑋趕快簽署1 份文件，伊不知道那份文件的內容為何，被
    告說林士瑋要是不簽署的話，有一堆兄弟等著要跟林士瑋收
    錢，後來伊就聽到林士瑋打電話要林佳芬將印章與公司大小
    章送到會議室。因為伊站的位置是在林士瑋辦公室沙發區，
    看不到門口的樓梯間有何人走上來，所以伊沒有看到林佳芬
    把印章送上來。當天被告跟林士瑋談論大約10到15分鐘後，
    被告就離開，離開的時候，伊沒有看見林士瑋有沒有送被告
    他們下去，只知道離開的時候，林士瑋有拿切結書給伊看。
    林士瑋說被告要他簽署這份一筆勾銷的切結書等語（見北卷
    一第200 頁至第219 頁）。證人林佳芬於北院審理時亦證稱
    ：伊在祥林公司任職1 年半，擔任助理。98年1 月17日，被
    告與另一名伊不認識之人，直接從祥林公司門口走進來上去
    公司2 樓會議室，當時林士瑋在2 樓辦公室，當天下午陳嘉
    雯也有在公司，但伊沒有印象她在那邊。當天林士瑋有在會
    議室撥打分機要求伊送公司大小印章上去，伊送印章上去時
    ，林士瑋辦公室門是開的，伊當時很害怕，因為伊在1 樓有
    聽到被告大小聲的聲音，也有聽到拍桌子的聲音，伊不知道
    拍桌子是何人，所以伊沒有注意辦公室有沒人，就趕快下樓
    等語（見北院卷一第200-210 頁）。則互核證人林士瑋與陳
    嘉雯上開證詞，該二證人對於98年1 月17日當天邢之光直接
    進入原告公司會議室、邢之光進入會議室後有要求證人林士
    瑋簽署系爭切結書、向證人林士瑋恫嚇要是不簽切結書，有
    一堆兄弟等著要跟林士瑋收錢等語以及證人林士瑋要求證人
    林佳芬拿印章上樓等情節，並無二致，顯見證人林士瑋及陳
    嘉雯均親身經歷上開之情事，始能對於當日發生之情形細節
    一一描述，且無互異，是證人林士瑋及陳嘉雯上開證詞，堪
    認尚非子虛。另互核證人林士瑋、陳嘉雯及林佳芬之上開證
    詞，渠等對於98年1 月17日當日邢之光有到原告公司2 樓會
    議室，邢之光有大小聲及證人林士瑋撥打電話要求證人林佳
    芬送公司大小章到2 樓會議室等細節均一致，益徵證人林士
    瑋、陳嘉雯及林佳芬上開證詞之憑信性當屬無疑。至於邢之
    光之員工陳祺明雖亦證稱：伊不清楚被告有沒說如果你不簽
    下，外面有一堆兄弟排隊等著收錢，他們說了很多話，但伊
    想不清楚那個內容等語（見北院卷一第150 頁）。惟核證人
    陳祺明既為邢之光之員工，本難期為不利邢之光之證詞，抑
    且其既證稱不清楚談話之內容，自無從據為有利被告之認定
    。何況原告因與中華電信所定接續盒採購契約有逾期交貨及
    無法依約於交貨時提出原廠保固15年之文件，僅致分別受罰
    434,823 元、452,940 元之事實乙節，亦有中華電信股份有
    限公司臺灣北區電信分公司98年3 月18日北供一字第098000
    0746號函及本院公務電話紀錄各乙份在卷可稽（見本院卷第
    233 頁、第244 頁）。而被告就究有何協助原告交貨義務及
    減少對中華電信違約責任之具體作為，亦迄未舉證以實其說
    ，則衡情原告當無可能即予免除被告所積欠將近2000萬元之
    債務（係與另案被告稱亦經免除之貨款債務合計所得，見卷
    附臺灣高等法院98年度重上字第487 號民事判決所載）。故
    原告主張98年1 月17日之系爭切結書，係遭脅迫所簽等語，
    自應屬可取。
  (二)按「因被詐欺或被脅迫而為意思表示者，表意人得撤銷其意
    思表示」，民法第92條第1 項定有明文。本件98年1 月17日
    之系爭切結書，乃係原告祥林公司負責人即原告林士瑋遭脅
    迫所簽乙節，已如前述。而原告業於98年4 月3 日以新店郵
    局第05625 號存證信函通知被告表示撤銷該遭脅迫所為意思
    表示等情，亦有原告所提出之存證信函及回執在卷可稽（見
    本院卷第14頁、第109 頁），參以被告並不否認已於98年4
    月6 日收受上開存證信函（見本院卷第111 頁反面），是原
    告主張已依法撤銷該遭脅迫所為免除一切費用之意思表示等
    語，自屬有據，被告辯稱原告業以98年1 月17日之系爭切結
    書免除本件借款餘額470 萬元之債務云云，並不足取。
五、從而，原告主張本於消費借貸之法律關係，據以提起本訴，
    請求被告應分別給付原告祥林公司190 萬元、原告林士瑋28
    0 萬元，及均自起訴狀繕本送達翌日即99年2 月24日（見本
    院卷第21頁）起至清償日止，按年息百分之5 計算之利息，
    即於法並無不合，應予准許。
六、因本案事證已臻明確，兩造其餘主張、陳述及所提之證據暨
    攻擊防禦方法，經本院審酌後，認與本案判斷結果無影響，
    均毋庸再予一一審酌，附此敘明。
七、兩造分別陳明願供擔保，聲請宣告假執行及免為假執行，經
    核於法皆無不合，爰分別酌定相當擔保金額准許之。
八、結論：本件原告之訴為有理由，依民事訴訟法第78條、第39
    0 條、第392 條，判決如主文。
中    華    民    國   100    年    8     月    31    日
                  民事第一庭    法  官  黃若美
以上正本係照原本作成
如對本判決上訴，須於判決送達後20日內向本院提出上訴狀。如
委任律師提起上訴者，應一併繳納上訴審裁判費。
中    華    民    國   100    年    8     月    31    日
                                書記官  高偉庭